【裁判字號】    95,家抗,50
【裁判日期】    951211
【裁判案由】    聲明繼承
【裁判全文】
臺灣臺北地方法院民事裁定              95年度家抗字第50號
抗  告  人  丙○○
                        960.
代  理  人  乙○○
上列抗告人因聲明繼承事件，抗告人對於民國95年5 月30日本院
所為之95年度聲繼字第42號民事裁定提起抗告，本院裁定如下：
    主  文
原裁定廢棄。
抗告人所為繼承被繼承人甲○○遺產之表示應予准許。
聲請費用新臺幣壹仟元及抗告程序費用新臺幣壹仟元由抗告人負
擔。
    理  由
一、抗告意旨略以：被繼承人甲○○之母確係王溫氏並非王溫民
    ，原裁定稱戶籍謄本上載甲○○之母親為王溫民云云，經抗
    告人向戶籍機關查證後，原直式戶籍謄本上關於甲○○之記
    載有二則，第一記事係「戶籍遷移」，甲○○之父為王珣，
    母為王溫氏。第二記事係在謄本第一頁背面，記載「原戶長
    王啟江死亡繼為戶長」，甲○○之父仍為王珣，母仍記載為
    王溫氏。按民國初年婦女姓名通例記載為某某氏，此由王啟
    江之母記載為王李氏可資參考。當時負責抄載之戶籍人員字
    體娟小，細心辨讀即可認知該謄本上甲○○之母確記載為王
    溫氏，倘粗心大意或眼力不佳即可能發生錯誤。故當直式戶
    籍謄本改為橫式戶籍謄本時，即發生戶籍人員錯誤紀錄情事
    。經向中山區公所查證後，發現王溫民係誤錄並已蒙更正，
    有中山區戶政事之橫式戶籍謄本可考。其上記載，甲○○之
    父為王珣，母記載為王溫氏，記事欄並記載「...... 原 登
    記母姓名王溫民係誤載，民國95年6 月15日更正為王溫氏」
    。又甲○○之配偶原為楊樹學，並育有一女楊雨新，嗣因大
    陸淪陷為立法委員隨政府播遷來台，惟楊樹學及楊雨新未能
    即時撤出而滯留大陸。嗣甲○○與楊樹學於1950年離婚，並
    與立院同事即另一位立委王啟江結婚，此為戶籍謄本上甲○
    ○之配偶欄記載為王啟江之緣由。甲○○與王啟江結婚後並
    未再生小孩，王啟江並於63年3 月3 日死亡，楊樹學則於
    1994年死亡，故楊雨新為甲○○唯一之繼承人，惟楊雨新業
    向鈞院聲明拋棄繼承，依法自應由楊雨新之女即聲請人繼承
    。原審裁定駁回抗告人聲明繼承，顯屬違誤。而聲明：原裁
    定廢棄，並准由抗告人聲明繼承。
二、按抗告法院認抗告為有理由者，應廢棄原裁定，自為裁定，
    必要時得命原法院或審判長更為裁定，非訟事件法第46條準
    用民事訴訟法第436 條之1 第3 項準用第492 條第2 項定有
    明文。
三、次按大陸地區人民繼承臺灣地區人民之遺產，應於繼承開始
    起3 年內以書面向被繼承人住所地之法院為繼承之表示，逾
    期視為拋棄其繼承權，臺灣地區與大陸地區人民關係條例第
    66條第1 項定有明文。查抗告人主張被繼承人甲○○於94年
    3 月11日逝世，甲○○之唯一子女楊雨新已向本院拋棄繼承
    ，抗告人為楊雨新之女兒，依民法第1138條第1 款規定，為
    甲○○之繼承人之事實，業經抗告人提出戶籍謄本、經財團
    法人海峽交流基金會驗證之中華人民共和國安徽省五河縣公
    證處親屬關係公證書、放棄繼承權聲明書、本院民事庭通知
    、繼承系統表為證，經核相符。原審雖以依被繼承人甲○○
    之戶籍謄本記載，甲○○之母親為王溫民，甲○○之配偶為
    王啟江，與抗告人所提出之公證書及繼承系統表，記載甲○
    ○之母親為王溫氏，甲○○之配偶為楊樹學乙節不符，而認
    為無法認定抗告人為合法繼承人。惟依台北市中山區戶政事
    務所95年6 月7 日所發王啟江之除戶時全戶戶籍謄本記載，
    王啟江之配偶為甲○○，甲○○之父為王珣，甲○○之母為
    王溫氏；再依台北市中山區戶政事務所95年6 月15日所發甲
    ○○之除戶全部戶籍謄本記事欄所載，原登記母姓名王溫民
    係誤錄，民國95年6 月15日更正為王溫氏；有上開王啟江、
    甲○○之除戶全部戶籍謄本可稽。又甲○○於33年與楊樹學
    生有一女楊雨新，甲○○與楊樹學於39年離婚，亦有抗告人
    所提經財團法人海峽交流基金會驗證之中華人民共和國安徽
    省五河縣公證處親屬關係公證書可稽。足認甲○○之母親確
    為王溫氏，甲○○於33年與楊樹學育有一女楊雨新，甲○○
    於39年與楊樹學離婚後，與王啟江再婚，楊雨新則於61年育
    有一女丙○○。又被繼承人甲○○死亡後，楊雨新已拋棄繼
    承如前述，是抗告人主張確為被繼承人甲○○之孫女，依民
    法第1138條規定，對被繼承人甲○○之遺產有繼承權，自屬
    有據。又被繼承人甲○○係於94年3 月11日死亡，抗告人依
    臺灣地區與大陸地區人民關係條例第66條第1 項規定，於95
    年5 月15日具狀向本院聲明繼承（見抗告人聲明繼承狀收文
    戳），未逾3 年之法定期間，故抗告人聲明繼承即屬合法。
    原審裁定駁回抗告人之聲請，於法不合，抗告意旨指摘原裁
    定不當，求予廢棄改判，為有理由，應予准許。爰廢棄原裁
    定，並改判如主文第二項所示。
四、據上結論，本件抗告為有理由，爰裁定如主文。
中    華    民    國    95    年    12    月    11    日
                  家事法庭審判長法  官  俞慧君
                                法  官  徐麗瑩
                                法  官  李慈惠
以上為正本係照原本作成。
本裁定除以適用法規顯有錯誤為理由，並經本院許可外，不得再
抗告。
如提起再抗告，應於收受送達後10日內向本院提出再抗告狀，應
同時表明再抗告理由，且繳納再抗告費新臺幣1,000 元。
中    華    民    國    95    年    12    月    11    日
                                書記官  巫玉媛


司法院資訊處製作；財團法人民間司法改革基金會備份。
